臺北高等行政法院判決
　　　　　　　　　　　　　　　　　　93年度訴字第00993號
　　　　　　　　　　　　　　　.
原　　　告　甲○○
被　　　告　臺北縣政府稅捐稽徵處
代　表　人　乙○○處長）住同.
訴訟代理人　丁○○
　　　　　　丙○○
上列當事人間因土地增值稅事件，原告不服臺北縣政府中華民國
93年1月20日北府訴決字第0930040753號訴願決定，提起行政訴
訟。本院判決如下：
　　主  文
原告之訴駁回。
訴訟費用由原告負擔。
　　事  實
一、事實概要：
    緣原告所有坐落三重市○○○段後埔小段502之14號土地於
    民國（下同）83年5月5日經臺灣板橋地方法院（下稱板橋地
    院）拍賣，被告按一般用地稅率核課土地增值稅，並以83年
    5月17日83北縣稅重2字第21712號函（下稱系爭函文）以掛
    號郵寄原告當時之戶籍地址「三重市○○○○街46巷16號」
    ，通知原告如欲申請改按自用住宅用地稅率課徵土地增值稅
    ，請於文到30日內提出申請。嗣原告於92年5月21日向被告
    申請改按自用住宅用地稅率課徵土地增值稅，因前開通知業
    於83年5月20日送達，原告申請逾期，被告依土地稅法第34
    條之1第2項規定，否准原告之申請。原告不服，提起訴願，
    經遭駁回，遂提起行政訴訟。
二、兩造聲明：
　(一)原告聲明：（原告未於言詞辯論及準備程序期日到場，其聲
                明及陳述依起訴狀所載）。
    1.訴願決定及原處分均撤銷。
    2.被告就原告所有於83年間被拍賣之系爭土地，面積0.0091
      公頃，所有權全部，作成准按自用住宅用地稅率課徵土地
      增值稅之行政處分，並自原告申請適用優惠稅率時即92年
      5月21日起算，至填發收入退還書或國庫支票之日止，按
      退稅額，依拍定人代為繳納之稅款之日郵件儲金匯業局之
      1年期定期存款利率，按日加計利息，一併退還法院重新
      分配。
    3.訴訟費用由被告負擔。
  (二)被告聲明：
    1.駁回原告之訴。
    2.訴訟費用由原告負擔。
三、兩造之主張：
　(一)原告主張之理由：
    1.按「本法所稱自用住宅用地，指土地所有權人或其配偶、
      直系親屬於該地辦峻戶籍登記，且無出租或供營業用之住
      宅用地」，土地稅法第9條有明文。另土地稅法第33條規定
      ：「土地增值稅之稅率依左列規定：『土地漲價總數額
      超過原規定地價或前次移轉時核計土地增值稅之現值數額
      未達100﹪者，就其漲價總數額徵收增值稅40﹪。土地
      漲價總數額超過原規定地價或前次移轉時核計土地增值稅
      之現值數額未達100﹪以上未達200﹪者，除按前款規定辦
      理外，其超過部分徵收增值稅50﹪。土地漲價總數額超
      過原規定地價或前次移轉時核計土地增值稅之現值數額在
      200﹪以上者，除按前2款規定分別辦理外，其超過部分徵
      收增值稅60﹪是所謂一般稅率。』」。次按土地稅法第34
      條明文：「土地所有權人出售其自用住宅用地者都市土
      地面積未超過3公畝部分或非都市土地面積未超過7公畝部
      分，其土地增值稅統就該部分之土地漲價總數額按10﹪徵
      收之超過3公畝或7公畝者，其超過部分之土地漲價總數額
      ，依前條規定之稅率徵收之。前項土地於出售前一年內
      ，曾供營業使用或出租者，不適用前項規定。第1項規
      定於自用住宅之評定現值不及所占基地公告土地現值10%
      者，不適用之。但自用住宅建築工程完成滿一年以上者不
      在此限。土地所有權人，依第1項規定稅率繳納土地增
      值稅者，以一次為限。」。又土地稅法第34條之1亦明文
      規定：「土地所有權人申請按自用住宅用地稅率課徵土
      地增值稅，應於土地現值申報書註明自用住宅字樣，並檢
      附戶口名簿影本及建築改良物證明文件；其未註明者，得
      於繳納期間屆滿前，向當地稽徵機關補行申請，逾期不得
      申請依自用住宅用地稅率課徵土地增值稅。土地所有權
      移轉，依規定由權利人單獨申報土地移轉現值或無須申報
      土地移轉現值之案件，稽徵機關應主動通知土地所有權人
      ，其合於自用住宅用地要件者，應於收到通知之次日起30
      日內提出申請，逾期申請者，不得適用自用住宅用地稅率
      課徵土地增值稅。」依上列規定，法院拍賣案件土地增值
      稅的課徵，依土地稅法第33條第1、2、3項稅率計課。但
      符合土地稅法第9條之要件，且無土地稅法第34條所定超
      過規定之面積，並無第2、3、4項及同法第34條之1第2項
      之情形，法律准許原土地所有權人選擇依土地稅法第34
      條第1項所定統就該部分之土地漲價總數額按10﹪徵收之
      。是所謂「租稅選擇權」。除此之外，就法院拍賣案件，
      當事人檢附文件選擇按自用住宅用地稅率統就該部分之土
      地漲價總數額按10﹪計課，皆無任何限制。而原告所有房
      地83年5月5日被拍賣，符合土地稅法第9條的規定，且無
      土地稅法第34條第1項所定超過面積之情形，亦無同法條
      第2、3、4項所定限制之情形，亦無土地稅法第34條之1第
      2項「收到」通知而故不申請按住家用稅率課徵之情事，
      自得選擇統就該土地按10﹪計課土地增值稅。
　2.核被告否准原告選用自用住宅稅率計課土地增值稅之主要
      理由不外是：「依據土地稅法第34條之1第2項規定：『土
      地所有權移轉，依規定由權利人單獨申報土地移轉現值或
      無須申報土地移轉現值之案件，稽徵機關應主動通知土地
      所有權人，其合於自用住宅用地要件者，應於收到通知之
      次日起30日內提出申請，逾期申請者，不得適用自用住宅
      用地稅率課徵土地增值稅』，本分處前於83年5月17日北
      縣重二字第21712號函通知，而台端於83年5月20日簽收，
      自台端收到通知之次日（83年5月21日）起至申請日（92
      年5月21日）已逾30日，不符土地稅法第34條之1第2項規
      定之申請期限，是以本案不得適用自用住宅用地稅率課徵
      土地增值稅。並提出郵件掛號回執一件為證。」則本件之
      爭點，並非原告所有被拍賣房地不符合自用住宅用地要件
      ，而係有否收到被告系爭函文通知？若有收到通知而不依
      限申請，自屬喪失權利而不得申請選用優惠稅率計課土地
      增值稅。若無收到，自得選用自用住宅用地稅率課徵土地
      增值稅，要毋怠論。
　　3.原告並未收到被告系爭函文通知為消極事實，依舉證法則
      ，原告自不需舉證，被告主張原告有收到系爭通知，係積
      極事實，依舉證法則，自應由被告負舉證之責。又事實之
      存在，應以證據證明之，無證據，自無不得徒以經驗法則
      證明事實之存在，此為證據法則所當然。且所謂經驗法則
      僅在認定事實真偽之方法，不能證明事實之有無。原告爭
      執該郵件掛號回執不能為有依規定通知之證明，就此而言
      ，經驗法則不能為被告有依土地稅法第34條之1第2項規定
      通知之證明，因此，訴願機關無從以經驗法則證明事實，
      自無以經驗法則認定事實存在之餘地。
　　4.土地稅法第34條之1第2項所定之通知如何證明？法規本身
      未規定，而公文之處理程序，依據行政院祕書處81年8月
      編印文書處理檔案管理手冊，及行政院台78祕字第12177
      號函條正23之(二)—文書處理規定，行政機關依法律規定通
      知人民時，應行公務登記，並將辦理情形自行記載於公文
      處理登記簿第78條、第79條規定並加蓋「公務登記」戳記
      ，處理完畢並應加蓋「公務登記畢」戳記（第79條第1項
      ，公務登記完峻，應送經主管核閱第79條第3項。依上規
      定可知，被告依土地稅法第34條之1第2項規定為通知時，
      應行公務登記，俟通告完峻時，應於公文處理登記簿上加
      蓋公務登記章後，送主管核閱蓋核閱章，始符法律規定。
      被告自始至終不能提出符合上揭法律規定程式之證明，徒
      以郵件掛號回執為據，不能認已符法律程式，依法自無證
      據能力。
    5.按改制前最高行政法院61年度裁字第156號判例所闡釋者
      ，係指有「送達之事實」，惟未作送達證書或其「送達證
      書不合程式」，仍生送達之效力，該判例與本件被告一直
      不能舉證有送達之事實，二者基礎事實迥不相同，自無援
      引適用之餘地。至被告於94年9月20日準備程序抗辯「即
      使未登記，該函文已送達原告，對原告不生影響」云云，
      原告否認之，被告仍有舉證系爭函文系就土地稅法第34條
      之1第2項規定為通知，並由被告就原告有「收到」之事實
      為證明，若不能證明，被告應准許原告適用自用住宅用地
      稅率。
  (二)被告主張之理由：
    1.按土地稅法第34條之1第2項：「土地所有權移轉，依規定
      由權利人單獨申報土地移轉或無須申報土地移轉現值之案
      件，稽徵機關應主動通知土地所有權人，其合於自用住宅
      要件者，應於收到通知之次日起30日內提出申請，逾期申
      請者，不得適用自用住宅用地稅率課徵土地增值稅。」
    2.原告主張自始未收到被告系爭函文通知，自不受土地稅法
      第34條之1第2項所規定30日之限制。經查原告於85年9月
      14日始遷入宜蘭縣壯圍鄉○鎮村○鄰○○路○段147巷63號
      即原告於85年9月14日前戶籍仍設籍系爭地號土地地上建
      物（三重市○○○街46巷16號），原告於83年5月20日簽
      收之前述被告函掛號郵件，有收件回執附卷為憑，依土地
      稅法第34條之1規定申請改按自用住宅用地稅率30日內之
      期限末日為83年6月19日止，原告遲至92年5月21日始申請
      改按自用住宅用地稅率課徵土地增值稅，已逾上述規定期
      限，自不得適用自住宅用地稅率改課土地增值稅。系爭掛
      號郵件回執雖未載明係為土地稅法第34條之1第2項規定之
      通知，亦未載明所送達文書之名稱，且被告該期間並無其
      他文書或其他應以雙掛號郵務送達之文書送交原告，是依
      經驗法則足可認定系爭回執為前開號函之送達憑證而原告
      僅空言主張未獲通知，而未提出證據證明所收受之上揭文
      號文件並非被告通知其依土地稅法第34條之1第2項規定申
      請辦理之文件以實其說，所訴尚無足採。
    3.按「送達證書僅為送達之證據方法，與事實上送達之行為
      係屬兩事。故送達未作送達證書或其證書不合程式，不得
      即謂無送達之效力」為改制前行政法院61年裁156號判例
      所示。本案被告依土地稅法第34條之1第2項以雙掛號函通
      知原告「自用住宅用地稅率之申請」，並已合法送達如前
      述，依上開判例意旨，送達已發生效力。原告所執行政處
      分須一定方式始能成立，未具備該方式者，無效，顯係卸
      責之詞。又被告發文均有登載，即使未登記，系爭函文已
      送達被告，對原告不生影響，且公文登記為內部作業程序
      。
　  理  由
一、原告經合法通知，無正當理由，未於言詞辯論期日到場，核
    無行政訴訟法第218條準用民事訴訟法第386條各款所列情形
    ，爰依被告聲請由其一造辯論而為判決。
二、按「土地所有權移轉，依規定由權利人單獨申報土地移轉現
    值或無須申報土地移轉現值之案件，稽徵機關應主動通知土
    地所有權人，其合於自用住宅用地要件者，應於收到通知之
    次日起30日內提出申請，逾期申請者，不得適用自用住宅用
    地稅率課徵土地增值稅。」土地稅法第34條之1第2項定有明
    文。
三、本件原告所有系爭土地於85年5月5日經板橋地院拍賣，因合
    於自用住宅用地要件，被告主張其依首揭法條之規定，以系
    爭函文通知原告，如欲申請改按自用住宅用地稅率課徵土地
    增值稅，請於文到30日內提出申請，復有系爭函文函稿及被
    告83年5月20日郵寄至「三重市○○○○街46巷16號」之掛
    號回執附在原處分卷可稽。查原告於85年9月14日始遷入宜
    蘭縣壯圍鄉○鎮村○鄰○○路○段147巷63號，原告於85年9
    月14日前仍設籍於「三重市○○○○街46巷16號」，有戶籍
    資料連線查詢表在原處分可證，再觀諸系爭函文函稿，有發
    文號及蓋有日期發文，其發文日為83年5月17日，與蓋有原
    告印章掛號之回執所載收受日期之83年5月20日相近，原告
    復無法舉出於該日期有收受其他函件，被告主張原告上開掛
    號回執係原告收到系爭函文之回執一節，應可採信，原告否
    認其有收到系爭函文云云，並不足採。是依前揭土地稅法第
    34 條之1第2項規定，本件申請改按自用住宅用地稅率30日
    內之期限末日，應為83年6月19日止，原告遲至92年5月21日
    始向被告申請改按自用住宅用地稅率課徵土地增值稅，已逾
    上述規定期限，自不得適用自住宅用地稅率改課土地增值稅
    。被告否准原告改按自用住宅用地稅率課徵土地增值稅之申
    請，於法無不合。
四、土地稅法第34條之1第2項並未規定「通知」之方式，被告以
    其機關函文為之，自屬符合該法律規定，已踐行法定程序之
    通知。至被告是否有依原告所主張之行公務登記，僅屬相關
    承辦人有無違反內部規定情事，與該「通知」之效力無涉。
    原告主張被告自始至終不能提出符合上揭法律規定程式之證
    明，徒以郵件掛號回執為據，不能認已符法律程式，依法自
    無證據能力云云，自不足採。因而本件待證事實已明，原告
    聲請命被告提出系爭函文之「公文處理登記簿」，核無必要
    ，應予敘明。
五、從而，原處分否准原告改按自用住宅用地稅率課徵土地增值
    稅之申請，並無違法，訴願決定予以維持，亦無不合。原告
    訴請撤銷，並請求被告就原告所有於83年間被拍賣之系爭土
    地，作成准按自用住宅用地稅率課徵土地增值稅之行政處分
    ，並自原告申請適用優惠稅率時即92年5月21日起算，至填
    發收入退還書或國庫支票之日止，按退稅額，依拍定人代為
    繳納之稅款之日郵件儲金匯業局之1年期定期存款利率，按
    日加計利息，一併退還法院重新分配，為無理由，應予駁回
    。
六、據上論結，本件原告之訴為無理由，依行政訴訟法第218條
    、民事訴訟法第385條第1項前段、行政訴訟法第98條第3項
    前段，判決如主文。
中    華    民    國    94     年     10    月   27   日
                        第一庭審判長法  官 姜素娥
                                    法  官 陳秀
                                   法  官 吳東都
上為正本係照原本作成。
如不服本判決，應於送達後20日內，向本院提出上訴狀並表明上
訴理由，如於本判決宣示後送達前提起上訴者，應於判決送達後
20日內補提上訴理由書（須按他造人數附繕本）。
中　　華　　民　　國　　94　　 年　   10 　月　　27   日
 　　  　　　　　　　    　         書記官 李金釵
